【裁判字號】    96,重訴,317
【裁判日期】    970916
【裁判案由】    損害賠償
【裁判全文】
臺灣士林地方法院民事判決             96年度重訴字第317號
原      告  辛○○○
            丙○○
            戊○○
            乙○○
            丁○○
共      同
訴訟代理人  侯俊安律師
複  代理人  庚○○
被      告  己○○
訴訟代理人  楊貴森律師
上列當事人間刑事附帶民事訴訟請求損害賠償事件，經本院刑事
庭裁定移送審理（96年度附民字第6 號），本院於民國97年8 月
26日言詞辯論終結，判決如下：
    主  文
被告應給付原告各新臺幣貳佰肆拾陸萬零佰貳拾肆元，及均自
民國九十五年十二月十三日起至清償日止，按週年利率百分之五
計算之利息。
訴訟費用由被告負擔。
本判決第一項於原告各以新臺幣捌拾萬元供擔保後，得假執行
。但被告對各原告，如分別以新臺幣貳佰肆拾陸萬零佰貳拾肆
元預供擔保，得免為假執行。
    事  實  及  理  由
一、按訴狀送達後，原告不得將原訴變更或追加他訴，但擴張或
    減縮應受判決事項之聲明者，不在此限，民事訴訟法第255
    條第1 項第3 款定有明文。本件原告起訴時訴之聲明第一項
    係請求被告應給付原告各新臺幣（下同）287 萬1351元及自
    起訴狀繕本送達翌日起至清償日止，按週年利率5 ％計算之
    利息。嗣於訴訟進行中，先變更訴之聲明第一項為：被告應
    給付原告245 萬2831元，及自起訴狀繕本送達翌日起至清償
    日止，按週年利率5 ％計算之利息；嗣再變更為被告應給付
    原告各246 萬324 元及法定遲延利息。核分屬減縮及擴張應
    受判決事項之聲明，揆之前開規定，自應准許。
二、原告起訴主張：緣原告與訴外人甲○○之母江妲，先於民國
    80 年9月2 日死亡，嗣祖母江樣亦於86年5 月1 日死亡。訴
    外人甲○○遂委託從事代書業務之被告辦理江樣遺產之繼承
    登記事宜。而被告明知訴外人甲○○尚有原告為其姐妹，江
    樣之遺產應由甲○○與原告共同繼承，竟共謀由被告將甲○
    ○係唯一繼承人之不實事項，登載於業務上所製作之繼承系
    統表內，先於89年9 月15日，持該不實之繼承系統表，以甲
    ○○代理人之名義，向財政部臺灣北區國稅局淡水稽徵所申
    報江樣之遺產稅；復於87年4 月3 日，再持該不實繼承系統
    表，向臺北縣淡水地政事務所申請將如附表一、二所示江樣
    之遺產辦理繼承登記予甲○○，而不法侵害原告之繼承權利
    ，且係故意以背於善良風俗之方法加損害於原告至明。嗣原
    告雖與甲○○於96年4 月20日在鈞院家事法庭就甲○○尚未
    處分之如附表二所示不動產部分達成和解，由甲○○將所辦
    理繼承登記塗銷，並依各人應繼承分比例重新辦理登記。惟
    就如附表一所示不動產因已遭甲○○處分致無法恢復原狀，
    原告自得依民法第184 條、第185 條第1 項前段、第273 條
    第1 項之規定，請求被告就原告所受損害負賠償責任等語；
    並聲明：（一）被告應給付原告各246 萬324 元，及均自起
    訴狀繕本送達翌日起至清償日止，按週年利率5 ％計算之利
    息。（二）原告願供擔保，請准宣告假執行。
三、被告則以：被告固代理訴外人甲○○辦理江樣遺產稅申報及
    遺產繼承登記手續，然對甲○○尚有其他姐妹亦為繼承人乙
    節，並不知情，相關戶籍謄本均由甲○○自行申領交付，據
    以製作之繼承系統表亦經甲○○確認無訛，是被告並無侵害
    原告繼承權利之故意或過失。且繼承登記是否准許，係地政
    機關應行審核事項，並非土地代書之職責。被告所得者，僅
    區區2 萬元代書費用，絕無侵害原告繼承權利之動機，被告
    實係遭甲○○利用作為涉犯偽造文書罪之工具而已。再者，
    原告早於86年至87年間即被告代原告戊○○之配偶江正港辦
    理繼承登記事件期間，即知甲○○委辦理江樣遺產繼承登記
    乙事，是原告所主張侵權行為損害賠償請求權，應已罹於2
    年消滅時效，爰依法為時效抗辯。況查，原告既與甲○○就
    回復繼承權乙案，於鈞院95年度重家訴字第9 號事件中達成
    和解，依民法第275 條之規定，應不得再為本件之請求；縱
    仍得請求，依民法第276 條之規定，因甲○○已於繼承系統
    表上切結如有不實，願負全部法律責任，堪認其與被告間責
    任分擔額為全部，則原告亦不得再向被告請求。再退而言之
    ，因依民法第280 條之規定，甲○○至少應負擔1/2 之責任
    ，而原告既與甲○○達成和解，即已拋棄1/2 之請求；是原
    告至多僅得請求被告負擔1/2 之賠償責任等語，資為抗辯；
    並聲明：（一）原告之訴及假執行之聲請均駁回。（二）如
    受不利之判決，願供擔保請准宣告免為假執行。
四、下列事項為兩造所不爭執（見本院97年8 月26日言詞辯論筆
    錄）：
    (一)訴外人甲○○與原告為同母所生之兄弟姊妹，渠等母親江
      妲係於80年9 月2 日死亡，祖母江樣亦於86年5 月1 日死
      亡，甲○○遂委託以代書為業之被告辦理江樣遺產之繼承
      登記事宜。
    (二)被告於86年8 月間登載甲○○為江樣之唯一繼承人於其業
      務上所製作之「江樣繼承系統表」上，持該繼承系統表以
      甲○○之代理人名義向財政部臺灣省北區國稅局淡水稽徵
      所申報江樣之遺產稅，並取得遺產稅免稅證明書。
    (三)被告復於87年3 月底，再登載甲○○為江樣之唯一繼承人
      於其業務上所製作之「江樣繼承系統表」上，並持該繼承
      系統表及上開遺產稅免稅證明書向臺北縣淡水地政事務所
      申請辦理江樣如附表一、二所示計32筆不動產之繼承登記
      予甲○○完竣。甲○○嗣並已將如附表一所示21筆不動產
      處分完畢。
    (四)原告與甲○○於本院另案即95年度重家訴字第9 號回復繼
      承權事件已和解成立，甲○○同意將如附表二所示11筆不
      動產於86年4 月13日登記、原因發生日期為86年5 月1 日
      所為之繼承登記，予以塗銷。
    (五)被告就本件被訴刑事偽造文書部分，業經本院95年度易字
      第910 號、臺灣高等法院96年度上字第2464號判決有罪確
      定。
    (六)訴外人甲○○就本件刑事被訴偽造文書案件，即本院94年
      度易字1082號確定判決所認定犯罪事實為「甲○○明知其
      並非唯一繼承人，竟僅檢具其單獨一戶之戶籍謄本資料予
      不知情之代書己○○」。
    (七)如原告得請求被告負侵權行為損害賠償責任，則兩造同意
      以臺灣省北區國稅局就如附表一所示不動產所核定之價值
      ，為賠償金額計算之基準。
    以上各項並有本院95年度重家訴第9 號和解筆錄影本、本院
    95年度易字第910 號、臺灣高等法院96年度上字第2464號刑
    事判決影本、財政部臺灣省北區國稅局淡水稽徵所96年12月
    28日北區國稅淡水一字第0960005115號函檢送被承人江樣遺
    產稅申報資料等件在卷可稽，並有江妲遷徙前後戶籍登記簿
    謄本（影本）、臺北縣淡水地政事務所95年3 月31日北縣淡
    地登字第0950003720號函送被繼承人江樣繼承登記申請案原
    案影本附於被告被訴偽造文書罪之臺灣士林地方法院檢察署
    95年度偵續字第23號偵查卷宗內為憑，有該刑事影卷存卷可
    參，復經本院調取本院95年度重家訴字第9 號回復繼承權事
    件卷、本院94年度易字第1082號甲○○被訴偽造文書卷查閱
    無誤，均堪信為真實。
五、本院並於97年8月26日言詞辯論期日協商兩造確認爭點為：
    1.被告有無故意或過失侵害原告之權利？
      被告是否知悉原告亦為江樣之繼承人？
      被告就執行代書業務時有無過失？
    2.被告如有故意或過失，則所為與原告所受損害有無因果關
      係？
    3.原告主張依侵權行為法律關係請求被告賠償，有無理由？
      所得請求之賠償金額若干？
    4.原告與訴外人甲○○於本院95年度重家訴字第9 號回復繼
      承權事件所成立和解，是否有無民法第275 條、第276 條
      、第280 條之適用，而不得再向被告請求全部或部分之損
      害賠償？
    5.原告所主張侵權行為損害賠償請求權是否已罹於消滅時效
      ？
    以下茲論述之：
  (一)經查，本件由甲○○委託被告辦理被繼承人江樣遺產稅申報
    及如附表一、二所示之遺產繼承登記事件，因被繼承人江樣
    之女江妲早於江樣死亡，是於江樣死亡時，其遺產應由江妲
    之子女即原告及訴外人甲○○依民法第1140條、第1141條之
    規定代位繼承之情，已據原告提出江妲遷徙前後全部登記簿
    謄本附於上開偵查卷內為據。惟被告於辦理上開事件時，製
    作記載甲○○為江樣唯一繼承人之江樣繼承系統表，而以甲
    ○○之代理人名義向財政部臺灣省北區國稅局淡水稽徵所申
    報江樣之遺產稅，以取得遺產稅免稅證明書；再持相同內容
    之江樣繼承系統表及上開遺產稅免稅證明書向臺北縣淡水地
    政事務所申請辦理江樣之遺產即如附表一、二所示不動產之
    繼承登記予甲○○個人等情，已如前述。則原告主張：被告
    代理甲○○所辦理上開繼承登記之所為，已侵害渠等繼承權
    利，並致渠等受有損害等語，應非無據。
  (二)被告雖抗辯：受託辦理江樣遺產稅申報及遺產繼承登記時，
    並不知道甲○○尚有其他姐妹，因自甲○○所申領相關戶籍
    謄本並未見有其他繼承人，且發現江樣及江妲均未婚，判斷
    甲○○應為私生子，故認應無其他繼承人，復因登記法規並
    無限制應提出繼承人及被繼承人全部戶籍謄本，乃檢同甲○
    ○全部戶籍謄本、江樣除戶戶籍謄本及及江妲部分除戶戶籍
    謄本，及據上開謄本所製作並經甲○○簽名確認無誤之江樣
    繼承系統表，向主管機關送件辦理並經獲准登記云云。然查
    ，財政部臺灣省北區國稅局淡水稽徵所97年3 月18日北區國
    稅淡水一字第0971004038號函固稱：遺產稅申報案件，應依
    規定填寫繼承系統表，並檢付各繼承人現戶戶籍資料供核（
    個人或全戶皆可），如繼承人有民法第1140條所訂之代位繼
    承人，應同時檢附被代位繼承人之除戶謄本等語，有該函文
    在卷為憑。惟此當係因所要求者，已包括被繼承人及全部有
    繼承權人之戶籍謄本之故。而被告既為代書，並受訴外人甲
    ○○之委託辦理遺產申報及江樣財產之繼承登記，復於辦理
    繼承登記時所出具之土地登記申請書上切結「委託人確為登
    記標的物之權利人，如有虛偽不實，本代理人（受託人）及
    複代理人願負法律責任」（見臺灣士林地方法院檢察署95年
    度偵續字第23號卷第28頁），自應本其專業查核江樣全部繼
    承人資料，以確知甲○○是否為唯一有權繼承之人；且應知
    悉為查核江樣之全部繼承人，除向委託之甲○○查詢外，需
    調取江樣及其女江妲之除戶謄本及渠等遷徒前後全部戶籍謄
    本，始得就江樣、江妲是否尚有配偶及其他子女、渠等之存
    歿狀況進行確認。況事實上，依臺北縣三芝戶政事務所所提
    供江妲除戶全部戶籍謄本之記載，即可輕易獲知江樣除江妲
    外固無其他子女，然江妲之子女除甲○○之外，尚有原告等
    5 人（見臺灣士林地方法院檢察署95年度偵續字第23號卷第
    165 至168 頁）。則於辦理繼承登記時，自應向承辦機關提
    出包括甲○○及原告在內之全部繼承人戶籍謄本，始為完備
    。然被告竟陳稱：已知甲○○所提出江妲之除戶謄本僅為部
    分謄本，惟未自行調取或要求甲○○提出江妲之全部除戶謄
    本，亦未曾向甲○○查問江樣是否尚有其他繼承人、甲○○
    是否尚有其他兄弟姐妹等語（見本院97年6 月10日言詞辯論
    筆錄），即率而憑據僅記載江妲個人資料之部分除戶戶籍謄
    本、記載江樣之父母即江見及江呂香部份除戶戶籍謄本及江
    樣除戶及甲○○全部戶籍謄本，據以製作甲○○為江樣唯一
    繼承人之繼承系統表，並持以申辦遺產稅申報及遺產繼承登
    記，所為顯悖於應具備之專業認知，而與事理有違，其抗辯
    已難憑採。再審酌於被告受甲○○委託代辦江樣遺產繼承登
    記事件之86年間，原告戊○○之配偶江正港亦曾透過甲○○
    介紹，委託被告辦理繼承事宜，甲○○並曾載同被告共赴江
    正港住處各節，已為被告所不爭執（見本院97年6 月10日言
    詞辯論筆錄）。而其時甲○○已向被告介紹原告戊○○為三
    姐、江正港為姐夫，被告並指示江正港應申請全部戶籍謄本
    等情，復據江正港及原告戊○○於被告被訴刑事偽造文書案
    件偵審中證述明確（見臺灣士林地方法院檢察署95年度偵續
    字第23號卷內95年6 月14日訊問筆錄、本院95年度易字第91
    0 號刑事卷內96年3 月15日審判筆錄）。則被告於代辦江樣
    遺產繼承登記事宜時，對甲○○尚有原告為其姐妹乙事，實
    難諉為不知。竟猶以不完整之謄本資料及不實之繼承系統表
    掩飾江樣尚有其他繼承人之事實，向相關單位辦理遺產稅申
    報及繼承登記，並致主管機關誤認為真實且據以辦理。堪認
    原告主張：被告係以上開方法故意與甲○○共同侵害原告之
    繼承權利等語，應值憑採。雖承辦機關就民眾所申辦遺產稅
    及繼承登記是否准許，仍有審查否准之權責；然原告繼承權
    利受侵害結果，既非主管機關依申請人所提供資料所為形式
    上審核所得全然避免。則被告上開所為，於客觀一般情形觀
    察，實足以發生原告繼承權利受侵害之結果至明。從而，被
    告所為與原告受害結果間之相當因果關係，亦堪予認定。
  (三)按因故意或過失，不法侵害他人之權利者，負損害賠償責任
    ；故意以背於善良風俗之方法，加損害於他人者亦同。又數
    人共同不法侵害他人之權利者，連帶負損害賠償責任，民法
    第184 條第1 項、第185 條第1 項前段分別定有明文。從而
    ，原告依上開規定，請求被告就其故意不法侵害原告繼承權
    之所為，致原告未能依法定應繼分比例取得如附表一所示不
    動產所有權應有部分所受之損害，負賠償責任，於法自無不
    合。且兩造就如附表一所示不動產之價值，均同意以財政部
    臺灣省北區國稅局淡水稽徵所核定之價值（詳附表一）計算
    ，已如前述。則據原告與甲○○之應繼分比例依民法第1141
    條之規定應各為1/6 計算；堪認原告主張：伊等所受損害應
    各為246 萬324 元等語，洵屬有據。
  (四)再查，如前所述，原告於本院95年度重家訴字第9 號回復繼
    承權事件，固曾與甲○○成立和解。惟原告於上述事件僅就
    遭甲○○辦理單獨繼承登記、惟尚未另移轉處分登記予他人
    之如附表二所示不動產，起訴請求塗銷甲○○所為單獨繼承
    登記及協同原告辦理繼承及分割登記；嗣與甲○○所成立和
    解者，亦僅限於上開訴訟標的。而原告於本件則係就甲○○
    已辦理單獨繼承登記、並已移轉處分予第三人之如附表一所
    示不動產之所為，請求損害賠償；此與前開事件之訴訟標的
    並不相同等情，已經調閱本院95年度重家訴字第9 號事件卷
    證查核無誤。是原告於本件對被告所請求者，實未有與對連
    帶債務人之甲○○成立和解、免除債務之情事，洵無疑義。
    至於民法第280 條，係規範連帶債務人相互間之分擔義務；
    與本件原告依民法第273 條之規定，向連帶債務人中之被告
    為全部給付之請求，並無關聯。從而，被告抗辯：因原告與
    甲○○已於另案成立和解並拋棄權利，依民法第275 條、第
    276 條及第280 條之規定，被告縱未能免除全部債務，原告
    至多亦僅得請求被告負擔1/2 賠償責任之分擔額云云，亦無
    理由。
  (五)至於被告雖另抗辯：原告早於86年間即知甲○○就江樣之遺
    產辦理繼承登記之事實，其侵權行為請求權時效期間應自其
    時起算，並已罹於消滅時效云云。然原告已否認上情，並主
    張：86年間雖有原告戊○○聽聞甲○○找代書辦理江樣遺產
    產之繼承登記，然因伊等均未拋棄繼承，故而認為不可能得
    由甲○○一人單獨辦理繼承登記，乃不以為意；係於93年間
    始得知繼承權利遭受侵害，並即提起刑事告訴及本件附帶民
    事訴訟，自無時效消滅之情事等語。且被告既未能證明原告
    早於86年間即知甲○○已辦妥單獨繼承登記致渠等繼承權遭
    受侵害之情事；則被告所為時效抗辯，自屬無據。
六、綜上，原告基於共同侵權行為之法律關係，請求被告賠償原
    告各246 萬324 元，及自起訴狀繕本送達翌日即95年12月13
    日起至清償日止，按週年利率5 ％計算之利息，為有理由，
    應予准許。兩造陳明願供擔保請為宣告假執行或免為假執行
    ，經核均與規定相符，爰分別酌定相當之擔保金額予以宣告
    。
七、因本件事證已臻明確，兩造其餘主張陳述及所提之證據，經
    審酌均與判決結果不生影響，爰不一一論列，附此敘明。
八、據上論結，原告之訴為有理由，依民事訴訟法第78條、第39
    0條第2項、第392 條判決如主文。
中    華    民    國    97    年    9     月    16    日
                  民事第二庭  法  官  李瑜娟
以上正本證明與原本無異。
如對本判決上訴，應於判決送達後20日內向本院提出上訴狀。
中    華    民    國    97    年    9     月    22    日
                              書記官  李秀蘊


司法院資訊處製作；財團法人民間司法改革基金會備份。
